最高法院民事判決　　　　　　　　　　　　　　　　八十七年度台上字第一八○號
　　上　訴　人　陳 壽 賀
　　被 上訴 人　曾彭寶釵
　　　　　　　　曾　　煥
　　　　　　　　曾 煥 秋
　　　　　　　　曾 秋 波
　　　　　　　　許曾淑梅
　　　　　　　　曾 淑 卿
　　　　　　　　曾 盈 泰
　　右　一　人
　　法定代理人　林 慧 瑩
　　被 上訴 人　曾 巧 璇
　　法定代理人　林 政 淳
右當事人間請求回復原狀事件，上訴人對於中華民國八十五年十二月二十三日台灣高
等法院第二審更審判決（八十四年度上更(一)字第四六七號），提起上訴，本院判決如
左：
    主  文
原判決廢棄，發回台灣高等法院。
    理  由
本件上訴人主張：訴外人張翠琴於民國八十年七月九日向伊購買坐落新竹縣新豐鄉○
○段後湖子小段一－四及四－一五地號土地兩筆應有部分各二分之一，約定價金新台
幣（下同）一百九十五萬元，分四期給付，除已給付第一、二期款外，第三期款依約
應於八十年八月十日給付一百二十萬元，第四期款則於產權移轉登記完成當日給付，
詎張翠琴竟未按期給付第三、四期款，經伊定期催告，仍不給付，伊已合法解除契約
。又系爭土地係屬農地，張翠琴無自耕能力，買賣契約違反土地法第三十條規定，亦
屬無效。茲伊已於八十一年七月十六日依上開買賣契約將系爭土地移轉登記為被上訴
人之被繼承人（即第一審被告）曾天火所有，自得請求回復原狀等情，本於解除契約
及無效契約回復原狀請求權之法律關係，求為命被上訴人將系爭土地移轉登記予伊之
判決。
被上訴人則以：系爭土地買賣價金已依債務本旨全部給付完畢，上訴人解除買賣契約
，非有理由。又系爭土地係由曾天火為買受人，另與上訴人簽訂買賣契約，上訴人亦
同意以伊名義辦理產權移轉登記等語，資為抗辯。
原審維持第一審所為上訴人敗訴之判決，駁回其上訴，係以：經查上訴人與訴外人張
翠琴於八十年七月九日簽訂買賣契約，張翠琴向上訴人購買坐落新竹縣新豐鄉○○段
後湖子小段一－四及四－一五地號土地兩筆應有部分各二分之一，約定總價一百九十
五萬元，付款期限分為四期，張翠琴已給付第一、二期款外，第三期款約定應於八十
年八月十日給付一百二十萬元，並塗銷抵押權登記，第四期款應於產權移轉完成當日
給付，系爭土地上之抵押權業已塗銷完畢，並於八十一年七月十六日依上訴人與張翠
琴之約定移轉於被上訴人之被繼承人（即第一審被告）曾天火所有之事實，為兩造所
不爭執，並有兩造所不爭執之不動產買賣契約書及土地登記謄本在卷可稽。次查民法
第一百十三條固規定：「無效法律行為之當事人，於行為當時，知其無效或可得而知
者，應負回復原狀或損害賠償之責任」。惟依該條規定應負回復原狀之責任者，僅以
該無效法律行為之當事人為限。同理，解除契約後，應負回復原狀責任者，亦應以該
契約之當事人為限。如前所述，系爭八十年七月九日買賣契約之當事人既為上訴人與
訴外人張翠琴，曾天火並非該買賣契約之當事人，而上訴人亦堅稱伊係本於伊與張翠
琴間八十年七月九日之買賣契約為請求，是姑不論系爭八十年七月九日之買賣契約是
否為無效或有解約事由，該契約關係既僅存在於上訴人與張翠琴之間，曾天火並非該
契約之當事人，上訴人對非契約當事人之曾天火依無效法律行為及解除契約之法律關
係請求回復原狀而提起本件訴訟，揆諸前揭說明，自有未合，應予駁回等詞，為其判
斷之基礎。
查民事訴訟法第一百九十九條第二項規定：「審判長應向當事人發問或曉諭，令其陳
述事實、聲明證據或為其他必要之聲明及陳述，其所聲明或陳述有不明瞭或不完足者
，應令其明或補充之。」此為審判長因定訴訟關係之闡明權，同時並為其義務。故
審判長對於訴訟關係未盡此項必要之處置，違背闡明之義務者，其訴訟程序即有重大
瑕疵，基此所為之判決，亦屬違背法令。本件上訴人於第一審主張：「依解除契約及
契約無效之法律關係，而請求回復原狀」（見一審卷第二二頁反面、六四頁正反面）
，於原審則主張：「張翠琴未依八十年七月九日買賣契約之付款約定之本旨，履行將
價金給付伊之義務，經伊催告後，雙方間之買賣契約已經解除，又張翠琴於買賣系爭
土地時無自耕能力，故其與伊間之買賣契約自始無效，系爭土地真正所有權人為伊，
張翠琴乃無權利人，其轉售予曾天火自屬無權處分，不生移轉所有之效力，故伊自有
請求回復原狀之權利」（見原審卷第一四○頁、一四一頁、一四二頁反面、一四三頁
、一六一頁、一六四頁反面），是上訴人除本於其與張翠琴間之買賣契約解除及無效
而為請求外，其真意是否亦本於系爭土地之所有權為請求，非無澄清餘地。乃原審審
判長未行使闡明權令兩造為完足之陳述前，即為不利上訴人之判斷，衡之前開說明，
難謂於法無違。又本件買賣契約第五條約定有關權利人名義，得由甲方（張翠琴）自
定，其性質如為利他契約，而原審既認曾天火基於上訴人與張翠琴間之買賣契約而受
移轉系爭土地之所有權，則依民法第二百七十條之規定，上訴人與張翠琴間買賣契約
所生解約或無效之抗辯，應均得對抗曾天火，原審竟謂契約關係僅存在於上訴人與張
翠琴之間，曾天火並非該契約之當事人，上訴人不得對曾天火依無效法律行為及解除
契約之法律關係請求回復原狀云云，其所持之法律上見解，亦不無違誤。上訴論旨，
指摘原判決不當，聲明廢棄，非無理由。
據上論結，本件上訴為有理由，依民事訴訟法第四百七十七條第一項、第四百七十八
條第一項，判決如主文。
中      華      民      國    八十七    年      一      月    二十三    日
                              最高法院民事第一庭
                                  審判長法官  李  錦  豐
                                        法官  楊  鼎  章
                                        法官  李  慧  兒
                                        法官  陳  國  禎
                                        法官  陳  重  瑜
      右正本證明與原本無異
                                              書  記  官
中      華      民      國    八十七    年      二      月      九      日
